【裁判字號】    90,易緝,186
【裁判日期】    901220
【裁判案由】    詐欺
【裁判全文】
臺灣臺北地方法院刑事判決                          九十年度易緝字第一八六號
    公  訴  人  臺灣臺北地方法院檢察署檢察官
    被      告  乙○○
    選任辯護人  王迪吾
右列被告因詐欺案件，經檢察官提起公訴（八十五年度偵字第一六四０九號）及移送
併案審理（八十六年度偵字第二一一三五號、八十七年度偵字第一二三五六號、八十
八年度偵字第三０四０號），本院判決如左：
    主  文
乙○○無罪。
    理  由
一、本件公訴意旨略以：乙○○意圖為自己不法之所有，於民國八十三年十二月間在
    台北市○○街一八三巷二之一號二樓之住處內，以電話向友人甲○○誑稱：近日
    欲進口糖料一批至中國大陸，急需政府保證金新台幣五百萬元，但由於目前資金
    週轉不便，亟需挹注，希甲○○能借金紓困，日後獲利頗豐並有重酬，並告知甲
    ○○於三十日內即可退還保證金，於六十日內一定歸還所借款項等語云云，致甲
    ○○陷於錯誤，而於八十三年十二月三十日將美金八萬元從美國0000000
    000000號之銀行帳戶匯款至乙○○在上海商業儲蓄銀行之帳戶內，乙○○
    並書立借據一紙交予甲○○收執，詎料乙○○取得借款後，非但未依約於六十日
    期滿（即八十四年二月底）後還款，且避不出面解決，甲○○復於八十四年四月
    初回臺灣尋找乙○○解決此事，方知乙○○早已債台高築，在外積欠數千萬，且
    實際上並無乙○○所稱之糖料買賣生意，其後甲○○雖一再向乙○○催還借款，
    惟乙○○均置之不理，亦不出面解決，因認被告涉有刑法第三百三十九條之詐欺
    取財罪嫌云云。
二、按犯罪事實應依證據認定之，無證據不得推定其犯罪事實。又不能證明被告犯罪
    者，應諭知無罪之判決，刑事訴訟法第一百五十四條、第三百零一條第一項分別
    定有明文。又認定不利於被告之事實，須依積極證據，苟積極證據不足為被告事
    實之認定時，即應為有利被告之認定，更不必有何有利之證據；另按事實之認定
    ，應憑證據，如未能發現相當證據，或證據不足以證明，自不能以推測或擬制之
    方法，為裁判基礎；且被告否認犯罪事實所持之辯解，縱屬不能成立，仍非有積
    極證據足以證明其犯罪行為，不能遽為有罪之認定；再按認定犯罪事實，所憑之
    證據，雖不以直接證據為限，間接證據亦包括在內，然無論直接或間接證據，其
    為訴訟上之證明，須於通常一般之人均不致於有所懷疑，而得確信其為真實之程
    度者，始得據之為有罪之認定，倘其證明尚未達到此一程度，而有合理性懷疑之
    存在時，即無從為有罪之認定，最高法院三十年上字第八一六號判例、四十年台
    上字第八六號判例、三十年上字第一八三一號判例及七十六年台上字第四九八六
    號判例分別著有明文可資參照。再按告訴人之告訴，本以使被告受刑事訴追為目
    的，是其陳述是否與事實相符，自應調查其他證據，以資審認，必被害人所述被
    害情形，無瑕疵可擊，且就其他方面調查，又與事實相符，始足據為有罪判決之
    基礎。且告訴人之指訴，係以使被告判罪處刑為目的，故多作不利於被告之陳述
    ，自不得以其指訴為被告犯罪之唯一證據，亦有最高法院五十二年台上字第一三
    ００號、三十年上字第八一六號判例意旨、八十一年度台上字第三五三九號、八
    十四年度台上字第五三六八號裁判意旨可資參照。又刑法第三百三十九條第一項
    詐欺罪之成立，以意圖為自己或第三人不法所有，以詐術使人將本人或第三人之
    物交付為要件。所謂以詐術使人交付，必須被詐欺人因其詐術而陷於錯誤，若其
    所用方法，不能認為詐術，亦不致使人陷於錯誤，即不構成該罪，最高法院四十
    六年台上字第二六０號亦著有判例可資參照；是民事債務當事人之間，若有未依
    債務本旨履行給付之情形，在一般社會經驗而言，其原因非一，或係因不可歸責
    之事由無法給付，或係因合法對抗他造主張抗辯而拒絕給付，甚至債之關係成立
    之後，始行惡意遲延給付，皆有可能，非必自始出於無意給付之詐欺犯罪；又刑
    事被告不負自證無罪之義務，自難以被告單純債務不履行之狀態，即推定被告自
    始有不法所有之意圖而施用詐術，合先敘明。
三、訊據被告堅決否認有上開犯行，辯稱：伊確實曾於八十三年十二月間向告訴人借
    款美金八萬元無訛，然伊係因從事仲介輸入中國大陸白糖之買賣，亟需美金八萬
    元以補足賣方之保證金，該筆白糖交易方得成立，為此不得已方向甲○○商談借
    款事宜，甲○○亦確實於八十三年十二月三十日匯款美金八萬元予被告，雙方約
    定於八十四年二月底還款，惟嗣後被告所投資之白糖買賣因故未能成功，所繳交
    之保證金亦遭沒收，伊因此經濟陷入窘境而不能於短期間內清償該筆款項，其後
    伊又因債務糾紛躲避他人騷擾而避居在外，以致一時無法與甲○○取得聯絡，惟
    伊確有清償該筆借款之誠意，故於八十六年七月起即按月匯款美金一千元予甲○
    ○以清償債務，伊並無詐欺之意圖等語為辯。
四、本院經查：
  （一）被告與告訴人甲○○於八十三年十二月三十日書立借據一紙，其中載明：「
        茲向甲○○先生借到美金捌萬元正，借款人承諾按月息三分計息，並自立據
        日起算六十天內，本利以美金方式匯入台端指定帳戶內，恐口說無憑，特立
        此據」，此有借據影本一紙在卷可稽，並有告訴人所提之匯款通知單在卷可
        考，被告對此亦自承在卷，足證被告當時係以借款之名義向告訴人借得美金
        八萬元無誤，又復查告訴人於偵訊及本院審理時均陳稱：「（問：為何認為
        他詐騙？）他當時是向我說借給他當保證金，不管糖的生意做得成、做不成
        ，都會退，我當時是說要借他三十天，因為是十幾年的朋友，也不打算向他
        收利息（參見八十六年三月三日偵訊筆錄）」、「（問：為何願意借錢給被
        告？）他與他太太一直對我說，他們生意已經談好了，就缺保證金，基於多
        年的交情，所以我借他錢‧‧‧（參見八十七年六月五日訊問筆錄）」，可
        知被告確係以經商需款之名義向告訴人借款美金八萬元，並約定按固定之月
        息三分計息，六十日到期還款。是故被告於借款之初並非以投資白糖仲介為
        由，亦非以豐厚報酬為誘，而詐騙告訴人挹注資金，被告雖有告知告訴人該
        筆借款將作為其進口糖料至中國大陸之保證金，惟此僅是告知甲○○該筆借
        款借予被告後，被告將用作何種用途，並不能據此即論被告有任何施用詐術
        之行為，且甲○○明知該筆美金八萬元係以借款之名義予被告，亦自承係基
        於多年交情而借款予被告，亦難以認定甲○○有任何陷於錯誤之情事。
  （二）再查公訴人所指稱被告於向告訴人借款之前，經濟情況即有困難，於借得款
        項之後，又避不見面，因認被告於借款時確有詐欺取財之意圖一節。經查公
        訴人所指被告於借款當時資力即有不足，除告訴人自身之指述外，遍查全卷
        並無其他積極證據足資証明被告於借款當時明知無還款能力，卻仍執意向告
        訴人借款，且參酌被告庭呈之住屋建設股份有限公司函影本，被告雖遲至八
        十五年五月間方與透過律師與被告商談清償債務事宜，但其個中緣由，或如
        告訴人所述係自始意圖詐欺而於得款後藏匿無蹤，或如被告所述係因經商失
        敗，為躲避債權人騷擾而暫時無法聯繫，種種情況均不無可能，參酌右揭判
        例要旨，均尚待其他直接或間接證據加以佐證，方得推敲事實之真相，不能
        僅以事後被告遲延清償之事實及告訴人片面之指述，率爾推論被告於當時借
        款之初即有詐欺犯意存在，甚而據認被告確有甲○○所指述之詐欺取財犯行
        。且復查告訴人與被告自八十四年八月間即開始就債務部分應如何清償細節
        進行協商，此有雙方往來傳真信函在卷可稽，惟因雙方對於每期還款金額認
        知不同而無法達成和解，被告嗣後於八十五年五月十六日先行償還被告部分
        利息，並於八十六年七月起即按月償還甲○○美金一千元，迄今已償還四十
        二期，共計美金四萬二千元，此亦有住屋建設股份有限公司函影本一紙、支
        票影本一紙及匯款委託書影本四十二紙在卷可稽，此亦與甲○○所指稱被告
        於借款之後避不見面之情節有所出入，是被告所以遲延還款，究係基於貪圖
        不法利益，抑或僅係因財力惡化致無法全力清償，即有疑義。矧被告自八十
        六年七月起迄今仍按月分期清償，而於清償前復經多次往來協商，其主觀上
        當無對此債務棄置不顧之情形，堪信被告確實無意圖為自己不法之所有而施
        用詐術之情事。
五、綜上各節，相互勾稽，本院認被告前揭所辯其並無詐欺取財之犯行等語，堪以採
    信，本院自難憑前揭甲○○片面之指訴及借據、傳真信函影本，即論被告有公訴
    意旨所指犯行。實則，本案告訴人與被告雙方就債權債務之清償方式、期限、條
    件等事項所生爭議，應屬民事糾葛，尚難以刑律相繩。此外，本院復查無其他積
    極證據足資証明被告有公訴人指摘之詐欺取財犯行，揆諸前揭說明，不能證明被
    告犯罪，自應依法諭知無罪之判決。
六、併案之臺灣臺北地方法院檢察署八十六年度偵字第二一一三五、八十七年度偵字
    第一二三五六、八十八年度偵字第三○四○號部分，因本件被告被訴詐欺取財部
    分，業經本院判處無罪，理由已如前述，則併辦之詐欺取財部分與本件要無連續
    犯之裁判上一罪關係，上開併辦意旨本院無從審酌，應檢還原移案機關另行偵查
    處理，附此敘明。
據上論斷，應依刑事訴訟法第三百零一條第一項，判決如主文。
本案經檢察官孫小萍到庭執行職務
中      華      民      國      九十      年      十二      月    二十  日
                                      臺灣臺北地方法院刑事第九庭
                                          法  官  汪漢卿
右正本證明與原本無異。
如不服本判決，應於判決送達後十日內向本院提出上訴狀(應抄附繕本)。告訴人或被
害人如對於本判決不服者，應具備理由請求檢察官上訴，其上訴期間之計算係以檢察
官收受判決正本之日期為準。
                                          書記官  蘇靜紅
中      華      民      國      九十      年      十二      月    二十七日


司法院資訊處製作；財團法人民間司法改革基金會備份。
